最　高　行　政　法　院　判　決　　　　　　　　　　九十三年度判字第八五五號
　　上　訴　人　甲○○
　　　　　　　　　　　　　　　.
　　被 上訴 人　考選部
　　代　表　人　林嘉誠
右當事人間因考試事件，上訴人對於中華民國九十二年三月七日臺北高等行政法院九
十一年度訴字第八○○號判決，提起上訴，本院判決如左：
　　主  文
上訴駁回。
上訴審訴訟費用由上訴人負擔。
　　理  由
本件上訴人起訴主張：上訴人於民國九十年九月間，檢具國立暨南國際大學管理學院
資訊管理學系碩士學位證書，報考九十年專門職業及技術人員特種考試消防設備師類
科考試，經被上訴人審查，認上訴人之學歷與應考資格規定之科系不合，而以九十年
九月二十九選專字第九○三三○二一四五號書函通知上訴人未具消防設備師應考資格
。惟國家考試係屬國家長期政策，而非舉辦該考試時辦法存在、結束時辦法就消失。
若應考資格年年修正，無視考生過去應考經驗，考生必不願意長期投入心力準備考試
，有違國家考試用人取才之原則。上訴人曾二度參與消防設備師考試表現信賴之事實
，符合信賴之要件，自當在信賴保護的範圍內。考試院修法過程中未能基於信賴保護
原則提供消防設備師考生補救措施，致消防設備師考生在爭取應考資格時於法無據，
但在廢止中醫師檢定考試，卻在法律中明訂補救措施，能夠延長中醫師檢定考生之考
試年限，消防設備師考試自應比照辦理等情，爰請判決確認九十年九月二十九選專字
第九○三三○二一四五號書函否准上訴人消防設備師應考資格之處分為違法。
被上訴人則以：按上訴人報名消防設備師類科考試，所繳附國立暨南國際大學管理學
院資訊管理學系碩士學位證書，核與考試院九十年一月三十日修正發布之專門職業及
技術人員特種考試消防設備人員考試規則第六條附表一「專門職業及技術人員特種考
試消防設備人員考試應考資格表」中之消防設備師類科應考資格第一款所列系所不合
，經專技考試司通知上訴人補繳曾修習相關消防學科至少七科，合計二十學分以上之
學分證明文件，俾憑依第二款規定重予審查。惟上訴人補繳國立中央大學數學系歷年
成績表及國立暨南國際大學碩士班研究生歷年成績表，經審查結果，消防相關學科之
學分不足七學科二十學分，自無法參加消防設備師之考試。至上訴人以過去曾參加同
項考試因修法後喪失應考資格，請求以其特殊情況，給予適當補救措施或依信賴保護
原則、法律不溯及既往原則及從新從優原則等重新考量其應考權益一節，查上訴人之
資格要件，並無法規適用競合情形，故其請求撤銷原行政處分，使其具有消防設備師
類科考試應考資格，於法無據等語，作為抗辯。
原審斟酌全辯論意旨及調查證據之結果，以專門職業及技術人員考試法業於八十八年
十二月二十九日修正公布，並自九十年一月一日起開始施行。憲法第八十六條第二款
所稱專門職業及技術人員考試之界定，經司法院釋字第四五三號解釋，係指具備經由
現代教育或訓練之培養過程獲得特殊學識或技能，而其所從事之業務，與公共利益或
人民之生命、身體、財產等權利有密切關係者而言。今日社會日趨多元，分工日益細
密，各大學院校各科系均朝更專業化或現代化之方向進行調整，不同學門間之差異與
隔閡益見明顯，專門職業及技術人員從事之業務，既攸關公益，自應循完整之正規專
業教育養成方為正途，以確保人民之生命財產安全。被上訴人將專門職業及技術人員
考試法第九條第一項「相當科、系、所」規定分為二款，第一款規定「本科系所」畢
業得有證書者報考，第二款規定「相當科系所」畢業者報考，即如非第一款所列科系
所畢業者，曾修習第二款所列舉之一定學科、學分亦得報考。而消防設備師考試資格
所應修滿之「主要學科目」及學分，於考試院九十年一月三十日修正發布之專門職業
及技術人員特種考試消防設備人員考試規則第六條附表一「專門職業及技術人員特種
考試消防設備人員考試應考資格表」中之消防設備師類科應考資格已有規定，學科、
學分採認範圍係「凡教育部承認之國內外專科以上學校畢業者，其在校修習之學分或
畢業後修習之學科、學分，均予採認」，此有應考資格表上應考資格欄之證明文件可
得。足見九十年一月三十日考試院修正發布之專門職業及技術人員特種考試消防設備
人員考試規則附表一雖停止原應考資格表部分系科得報考之適用，但仍設有合理之補
救措施，即修正後考試規則規定應考資格學分採認範圍放寬為：凡教育部承認之國內
外專科以上學校畢業生於畢業時在校修習之學分或畢業後修習之學分，均予採認，故
應考人於畢業後仍可至各大專院校選修所需學分，並取得校方核發之學分證明即可參
加考試，已符合司法院釋字第五二五號解釋所指「應採取合理之補救措施」之意旨。
又九十年一月三十日考試院修正發布之專門職業及技術人員特種考試消防設備人員考
試規則附表一，而九十年專門職業及技術人員特種考試消防設備人員考試報名日期為
九月十日至九月十七日，前開考試規則修正公告至報名約有八個月期間，本件上訴人
僅有三學科受承認為主要科目，此有原處分卷附專技考試司於九十年十月一日以選專
字第九○三三○二一四五號書函可按，則上訴人僅不足四學科，上訴人有志參加消防
設備師考試者，仍可在上開期間內，向任何開學分班之大專院校，以補修學科、學分
之方式取得應考資格，是亦符合釋字第五二五號揭示法規變更時應有過渡期間之作法
。又按憲法第七條平等原則固應拘束行政機關之各種行政行為，惟該原則並非指絕對
、機械之形式上平等，而係保障人民在法律上地位之實質平等，行政機關基於憲法之
價值體系、立法目的或政策考量，自得斟酌規範事物性質之差異而為合理之區別對待
。上訴人雖舉中醫檢定考試有五年之過渡期間，認為本件消防設備師亦應比照辦理云
云，惟二者考試之對象，性質均不相同，自無從依據平等原則，認應比照辦理。另被
上訴人係依上訴人消防設備師考試報名時有效之法規為審查，自與法律不溯及既往原
則無涉，上訴人於訴願時所主張之法律不溯及既往原則云云，顯係誤解。從而，被上
訴人否准上訴人消防設備師應考資格之處分，並無不合。訴願決定遞予駁回，亦無違
誤，因將上訴人之訴駁回。
上訴意旨略謂：被上訴人所提之補救措施，對上訴人而言，已嚴重超出合理之負擔，
且修課決定權取決於學校及開課系所之修課規定與授課教師等人之同意，上訴人未必
可逕行補救。且依上訴人當時之狀況，根本無法於八個月內補修滿所缺之四門專業科
目。原審對於補救措施及緩衝時間之認定不符司法院釋字第五二五號內容及一般行政
處分提供補救措施及緩衝時間之作法。又被上訴人在研訂各種專門職業及技術人員考
試規則草案時，將有關學歷資格之規定分為二款，第一款規定「本科系所」，第二款
規定「相當科系所」。首先其將「相當科系所」曲解為「非第一款所列科系」，就經
驗法則已明顯矛盾。再根據八十九年十二月二十二日立法院第四屆第四會期第二十五
次會議立法委員提案內容，「專門技術人員高等考試會計師應考規則草案第五條第一
項第三款」應考資格審定之條文與實際公告之「專門技術人員高等考試會計師應考規
則第六條第二款」應考資格審定之條文，可明確發現被上訴人公告之考試規則與其研
訂通過之草案根本不一致，在草案中被上訴人是將學歷資格之規定分為「本科系所」
及「非本科系所」二款。然在公告之應考規則中卻將學歷資格之規定分為「本科系所
」及「相當科系所」二款，已明顯違法。又放寬措施並未在該考試簡章應考資格表上
之應考資格欄中以具體文字說明，亦未在公告新考試規則之公告內容中說明。考生在
報名前，只知道應考規則第六條第二款之法定條文，完全不知此放寬措施。原判決誤
用該不符事實之證據，其判決有違證據法則。又被上訴人依消防設備師應考規則第六
條第二款規定依學分審定應考資格時，將適用範圍放寬成為「凡教育部承認之國內外
專科以上學校畢業者，其在校修習之學分或畢業後修習之學科、學分，均予採認」之
措施，讓所有專科院校各系所之學生皆可適用該款以認定應考資格，明顯違反專門職
業及技術人員消防設備師應考規則第六條第二款、專技人員考試法第九條第一項第一
款，及憲法第一百七十二條。又該學分採認之放寬措施，考生報名前根本不知此放寬
措施，造成專技人員消防設備師應考規則第六條第二款不明確，有違行政程序法第五
條規定。另專技人員考試法第九條中對於應考資格之限制明訂為「相當科、系、組、
所畢業」方能報考，此為法定之裁量範圍。然被上訴人將專技人員消防設備師應考規
則第六條第二款規定之適用範圍放寬後，同意專科以上學校所有科系組所畢業者皆可
報考，逾越法定之裁量範圍及法規授權之目的，明顯違反行政程序法第十條之規定。
又被上訴人自行將消防設備師應考規則放寬，同意專科以上學校所有科系組所皆可報
考，將造成非相關專業領域系所之考生可利用該措施之漏洞只修滿必要之七門課（二
十學分）即具有該考試之應考資格，且非相關專業領域系所之考生若只修完七門專業
課門，亦無法確信其具備該專技人員考試所需具備之學識與訓練。所以被上訴人之放
寬措施較舊考試規則更不符公益原則，嚴重違反行政程序法第四條中法律原則之公益
原則。既然被上訴人學分採認之放寬措施並未公告且與應考規則第六條第二款之內容
不一致，考生在報名後才得知有放寬措施，則此放寬措施當然不能認定為「補救措施
」；又「考量非本科系畢業者之應考權益」與「考量非本科系畢業且已參加考試者之
權益」是不同的層次，原審卻一概而論之，理由顯有矛盾；原審又扭曲「相當科系組
所畢業者」之條文定義為「非本科系所畢業」，集合概念亦有錯誤；既然專技人員考
試應循完整之正規專業教育養成方為正途，卻又容許非正規專業教育養成之考生參與
考試，理由顯屬矛盾，是原判決即有判決理由不備及理由矛盾之違法云云。
本院按：查專門職業及技術人員考試法於八十八年十二月二十九日修正公布，並自九
十年一月一日起開始施行，該法第十五條規定：「（第一項）專門職業及技術人員各
種特種考試之考試規則，由考選部報請考試院定之。（第二項）前項考試規則應包括
考試等級及其分類、分科之應考資格、應試科目。」被上訴人依上開授權規定，研訂
專門職業及技術人員特種考試消防設備人員考試規則，報經考試院於九十年一月三十
日修正發布專門職業及技術人員特種考試消防設備人員考試規則，作為審核消防設備
人員考試應考人是否具有應考資格之準據。依上開規則第六條附表一所列消防設備師
類科應考資格第一款規定「公立或立案之私立專科以上學校或經教育部承認之國外專
科以上學校消防、消防安全、消防及防災、建築、建築工程、建築設計、．．．各科
、系、組、所畢業，領有畢業證書者。」第二款為：「公立或立案之私立專科以上學
校或經教育部承認之國外專科以上學校相當科、系、組、所畢業，領有畢業證書，曾
修習微積分、工程數學、普通化學、普通物理、．．．等學科至少七科，合計二十學
分以上，每學科至多採計三學分，有證明文件者。」即如非第一款所列科系所畢業者
，曾修習第二款所列舉之一定學科、學分亦得報考，而消防設備師考試資格所應修滿
之「主要學科目」及學分採認範圍係「凡教育部承認之國內外專科以上學校畢業者，
其在校修習之學分或畢業後修習之學科、學分，均予採認」。觀諸今日社會日趨多元
，分工日益細密，各大學院校各科系均朝更專業化或現代化之方向進行調整，不同學
門間之差異與隔閡益見明顯，專門職業及技術人員從事之業務，既攸關公益，自應循
完整之正規專業教育養成方為正途，以確保人民之生命財產安全。是以上開考試院修
正發布之專門職業及技術人員特種考試消防設備人員考試規則有其法律授權之依據，
並無逾越專門職業及技術人員考試法之授權範圍與立法精神。上訴人任意指摘被上訴
人公告之應考規則與其研訂通過之應考規則草案不符，有關考試資格之規定與經驗法
則已明顯矛盾，亦不符合行政程序法之相關規定，並違反專門職業及技術人員考試法
第九條第一項第一款，憲法第一百七十二條之規定及公益原則云云，殊無足採。次查
本件依原判決所確定之事實，上訴人報名九十年專門職業及技術人員特種考試消防設
備人員考試消防設備師類科考試時，所繳附國立暨南國際大學管理學院資訊管理學系
碩士學位證書，核與專門職業及技術人員特種考試消防設備人員考試規則第六條附表
一之消防設備師類科應考資格第一款所列之系所不合，經被上訴人通知上訴人補繳曾
修習相關消防學科至少七科，合計二十學分以上之學分證明文件，俾憑依第二款規定
重予審查。惟上訴人補繳國立中央大學數學系歷年成績表及國立暨南國際大學碩士班
研究生歷年成績表，消防相關學科之學分不足七學科二十學分，被上訴人爰未准其報
考消防設備師類科考試，經核於法洵無違誤。又依九十年五月四日公布之司法院釋字
第五二五號解釋，雖揭示「信賴保護原則攸關憲法上人民權利之保障，公權力行使涉
及人民信賴利益而有保護之必要者，不限於授益行政處分之撤銷或廢止，即行政法規
之廢止或變更亦有其適用。．．．除法規預先定有施行期間或因情事變遷而停止適用
，不生信賴保護問題外，其因公益之必要廢止法規或修改內容致人民客觀上具體表現
其因信賴而生之實體法上利益受損害，應採取合理之補救措施，或訂定過渡期間之條
款，俾減輕損害，方符憲法保障人民權利之意旨」。惟查，中央或地方機關就其職權
上適用同一法律或命令發生見解歧異，司法院依其聲請所為之統一解釋，除解釋文內
另有明定者外，應自公布當日起發生效力（司法院釋字第一八八號解釋參照）。而司
法院依人民聲請之解釋，因係解決聲請人所據以聲請解釋之案件為目的，該解釋效力
應及於聲請人據以聲請之案件，其受不利裁判之聲請人或解釋繫屬後為聲請人之繼承
人者，得於解釋公布後，依再審或其他法定程序，請求救濟（司法院釋字第一七七號
、第一九三號解釋參照）。本件考試院於九十年一月三十日發布之專門職業及技術人
員特種考試消防設備人員考試規則，既在司法院釋字第五二五號解釋公布之前，依行
為時行政程序法第一百二十條及第一百二十六條之規定，僅就違法授益處分之撤銷及
廢止授益處分有信賴補償之規定，尚難遽指上開考試規則之修訂違背司法院釋字第五
二五號解釋。從而，上訴人主張本件應有司法院釋字第五二五號解釋之適用，指摘被
上訴人所提供補救措施及緩衝時間無法補救上訴人之考試權益，及原審對於補救措施
及緩衝時間之認定，不符合上開解釋內容及行政處分所應提供補救措施及緩衝時間之
作法云云，自無可採。綜上理由，上訴人因不具報考九十年專門職業及技術人員特種
考試消防設備人員考試消防設備師類科考試之資格要件，自無法參加消防設備師之考
試，被上訴人未准上訴人報考該年度消防設備師類科考試，自無違法可言。至原判決
認定九十年一月三十日考試院修正發布之專門職業及技術人員特種考試消防設備人員
考試規則附表一雖停止原應考資格表部分系科得報考之適用，但仍設有合理之補救措
施，符合司法院釋字第五二五號解釋所指應採取合理之補救措施之意旨；而上開考試
規則修正公告至報名日期約有八個月期間，上訴人僅有三學科受承認為主要科目，僅
不足四學科，仍可在上開期間內向任何開學分班之大專院校，以補修學科、學分之方
式取得應考資格，是亦符合釋字第五二五號揭示法規變更時應有過渡期間之作法等詞
，核其理由雖有未洽，惟其判決之結果尚無不同，仍應予維持。上訴論旨，指摘原判
決有違背法令情事，求予廢棄，難認有理由，應予駁回。
據上論結，本件上訴為無理由，爰依行政訴訟法第二百五十五條第一項、第九十八條
第三項前段，判決如主文。
中　　華　　民　　國　　九十三　　　年　　　七　　　　月　　　八　　　　日
                    最 高 行 政 法 院  第 三 庭
                                審 判 長 法  官　　　廖　政　雄
                                         法  官      林  茂  權
                                         法  官　　　林　清　祥
                                         法  官　　　鍾　耀　光
                                         法  官　　　姜　仁　脩
右  正  本  證  明  與  原  本  無  異
　　　　　　　　　　　　　　　　　　　　 法院書記官　伍  榮  陞
中　　華　　民　　國　　九十三　　　年　　　七　　　　月　　　八　　　　日
